【裁判字號】    90,上易,391
【裁判日期】    920305
【裁判案由】    給付工程款
【裁判全文】
臺灣高等法院臺中分院民事判決       九十年度上易字第三九一號
      上  訴  人    甲○○
      被  上訴人    乙○○
      複  代理人    丙○○
右當事人間請求給付工程款事件，上訴人對於中華民國九十年九月十九日臺灣臺中地
方法院八十九年度訴字第一一六二號第一審判決提起上訴，本院判決如左：
      主      文
原判決關於駁回上訴人後開第二項之訴部分，及訴訟費用之裁判均廢棄。
被上訴人應給付上訴人新台幣貳拾貳萬肆仟參佰貳拾元，及自民國八十九年四月二十
二日起，至清償日止，按週年利率百分之五計算之利息。
其餘上訴駁回。
第一、二審訴訟費用，由被上訴人負擔二分之一，餘由上訴人負擔。
      事      實
甲、上訴人方面：
一、聲明：
    （一）、原判決廢棄。
    （二）、被上訴人應給付上訴人新台幣（下同）伍拾伍萬陸仟肆佰肆拾捌元，及
            自起訴狀繕本送達翌日起（於八十九年四月二十一日送達）至清償日止
            ，按週年利率百分之五計算之利息。
    （三）、第一、二審訴訟費用由被上訴人負擔。
二、陳述：除與原判決書之記載相同者，茲引用之外，補稱：
    （一）、關於被上訴人主張因連春富施作一樓層之混凝土澆灌品質管制不良，致
            混凝土強度變化極大，造成其諸多損失，修復補強費用須六十四萬零一
            百五十三元，因而主張抵銷，然查該損害情形係於興建二層樓板前即已
            發現，被上訴人就此並不即表示反對意見，反要求連春富續行趕工興建
            ，顯然被上訴人與連春富就此部分已有協議或已認為並不重要，今待工
            程已經完工後，突然主張要求巨額修繕費用，顯不足採。
    （二）、該相關費用，被上訴人是否支出或有支出之事實，均未見被上訴人舉證
            證明，故其主張是否可採，尚待爭議。
三、證據：援用原審之立證方法。
乙、被上訴人方面：
一、聲明：
    （一）、上訴駁回。
    （二）、上訴費用由上訴人負擔。
二、陳述：除與原判決書之記載相同者，茲引用之外，補稱：
    （一）、被上訴人前述修補費用償還請求權或損害賠償請求權，均非須被上訴人
            實際已有支出修補費用為必要，是上訴人主張被上訴人是否支出未見舉
            證云云，顯非可採。
    （二）、否認上訴人主張「被上訴人對於損害情形不表反對意見」等情節，且不
            同意上訴人為訴之變更。
三、證據：援用原審之立證方法。
丙：本院依職權調閱本院八十九年度上字第三五四號民事判決正本乙份參酌。
      理      由
甲、程序方面：
    本件上訴人於原審審理中，均陳稱係根據債權讓與請求，原審亦以此主張而為調
    查審理，嗣上訴人於九十一年十二月十三日本院準備程序中，另主張依據兩造間
    承攬之法律關係而為請求，顯有變更訴訟標的情事，二者間主要爭點並不相同，
    而被上訴人復不同意上訴人為訴之變更，因此，本院除認上訴人所為訴之變更不
    合法，另以裁定駁回之外，當仍就原訴加以審理，事涉程序，合先敘明。
乙、實體方面：
一、本件上訴人主張被上訴人為興建坐落台中縣龍井鄉○○村○○路福頭崙巷十號之
    房屋，於八十六年十一、十二月間與連春富訂定新建工程契約，委由連春富興建
    該房屋，連春富並於八十七年七月間，將興建工程中關於內外部打底及粉光、粘
    條、地磚黏貼工程部分轉包與上訴人施作，約定以實做實算方式計價，嗣於施工
    中連春富另再追加部分工程，並與上訴人約定追加者以總價承攬方式計算為十一
    萬一千八百元，上訴人隨即依與連春富之約定進場施工完成，以上工程款計為七
    十萬六千四百四十八元，後因連春富無力付款，始於八十七年九月十八日將其與
    被上訴人間工程契約約定得向被上訴人收取款項之債權，轉讓由上訴人收取，上
    訴人於該日持該轉讓證明向被上訴人請款時，被上訴人親筆修改該讓與內容之切
    結書，足見應已同意該等款項轉由上訴人領取，且與連春富為本件債權讓與約定
    時，上訴人即逐一列出除追加部分外之其餘施作工程項目數額，現上訴人已依約
    施作完成，被上訴人自應依上訴人與連春富之前約定數額給付之，然扣除被上訴
    人已給付之十五萬元外，尚有工程款五十五萬六千四百四十八元，被上訴人迄未
    清償，為此提起本件訴訟等語。
二、被上訴人對於上訴人主張其與連春富簽訂系爭新建工程契約，委由連春富興建該
    房屋，另於八十七年七月間，上訴人與連春富約定就該興建工程中內外部打底及
    粉光、粘條、地磚黏貼工程部分，由連春富轉包與上訴人施作，並約定以實做實
    算方式計價，嗣於施工中連春富另向上訴人追加部分工程，再與上訴人約定此追
    加者以總價承攬方式計算為十一萬一千八百元，上訴人與連春富間約定工程款共
    計為七十萬六千四百四十八元，嗣於八十七年九月十八日，上訴人曾持一記載連
    春富同意將其依約得向被上訴人收取之工程款項債權，已轉讓由上訴人取得之切
    結書出示與被上訴人，被上訴人並親筆修改該切結書內容，之後被上訴人曾給付
    上訴人十五萬元等事實，固不加爭執，但以其與連春富間之工程契約，約定工程
    造價總額為四百七十萬元，分七期付款，被上訴人依工程進度已分別於八十六年
    十二月十九日支付六十萬元、八十七年一月二十六日支付四十萬元、八十七年三
    月三十日支付四十萬元（扣除連春富於訂約時預收之五萬元，實支三十五萬元）
    、八十七年七月二十四日支付四十萬元，總計已支付一百八十萬元，因之後連春
    富無故停工，被上訴人雖曾同意連春富再延期至八十七年八月三十一日，屆期仍
    未完工，被上訴人已於當日終止契約，連春富另案訴請被上訴人給付工程款之原
    審八十八年度訴字第一七四五號民事事件審理結果，亦認連春富請求之工程款共
    計六十九萬八千一百一十四元，扣除地下室漏水修復費用十二萬五千元及外圍牆
    部分，被上訴人已支付十萬元，及以連春富於施工期間向被上訴人預支工程款五
    十萬元為抵銷後，連春富已無權向被上訴人請求任何金錢，被上訴人既未積欠連
    春富任何款項，上訴人自亦無從由連春富處受讓取得對被上訴人之債權，且追加
    工程部分，亦未全部完工；況且，該民事判決結果，以本件上訴人所主張施作部
    分之債權，業經連春富轉讓與上訴人，連春富卻不服而提起上訴，足見連春富亦
    不承認有將債權移轉於上訴人之行為，則上訴人與連春富間書立之契約書、工程
    追加明細表等，亦無拘束被上訴人之效力；退而言之，縱使認上訴人確有受讓對
    被上訴人之債權，依民法第二百九十九條第一項規定，因連春富所使用混凝土經
    逢甲大學工程學系實驗室試驗結果，僅達一二０‧一三㎏／㎝，該混凝土澆灌品
    質管制不良，致混凝土強度變化極大，其中客廳東側牆壁混凝土強度嚴重不足，
    屬不合格應拆除重做，而客廳北側及餐廳東側牆壁強度未達合約（設計圖說）要
    求，依試驗結果應可以扣減混凝土單價之標準計價，臥室西側牆壁，以及Ｃ翼
    牆有垂直向直線型裂紋建議以環氧樹脂灌注，以及重新粉刷方式修復，再Ｃ１～
    Ｃ４柱腳以彎折主筋方式施作認有安全之不利影響，建議以不合格拆除重作之方
    式處理等，計算其修復補強費用亦達六十四萬零一百五十三元，被上訴人依承攬
    契約約定，亦得向連春富請求償還此必要之修補費用，請求減少報酬，並以之對
    抗該債權受讓人即上訴人，兩相抵銷後，被上訴人亦無須給付上訴人任何金錢等
    語資為抗辯。
三、兩造不爭執之事實：本件上訴人主張被上訴人為興建坐落台中縣龍井鄉○○村○
    ○路福頭崙巷十號之房屋，於八十六年十一、十二月間，與連春富訂定新建工程
    契約，委由訴外人連春富興建該房屋，另於八十七年七月間，上訴人與連春富約
    定就該興建工程中內外部打底及粉光、粘條、地磚黏貼工程部分，由連春富轉包
    與上訴人施作，並約定以實做實算方式計價，嗣於施工中連春富另向上訴人追加
    部分工程，再與上訴人約定此追加者以總價承攬方式計算為十一萬一千八百元，
    以上原告與訴外人連春富間約定工程款共計為七十萬六千四百四十八元，及於八
    十七年九月十八日，上訴人曾持一記載連春富同意將其依約得向被上訴人收取之
    工程款項債權，已轉讓由上訴人取得之切結書出示與被上訴人，被上訴人並親筆
    修改該切結書內容，之後被上訴人曾給付上訴人十五萬元等事實，為被上訴人所
    不加爭執，復據上訴人提出合約書、追加工程部分明細表、契結書、切結書暨附
    件等件影本各一份為證，此部分之事實自堪信為真實。
四、當事人爭點的論斷：本件被上訴人既以上情為辯，因此，本件所應審究者，厥為
    （一）連春富是否有將其對被上訴人所得請求之系爭債權，轉讓與上訴人？如有
    ，該債權轉讓之範圍如何﹖該債權轉讓契約對於被上訴人是否已生效力？（二）
    被上訴人主張其得以對抗連春富之事由對抗上訴人，並主張抵銷，是否有理由而
    已，茲分述如左：
    （一）、本件上訴人主張連春富有同意將其對被上訴人之工程款債權讓與上訴人
            乙節，有上訴人提出之契結書、切結書及附件等件影本各一份附卷可稽
            ，復為連春富於另案請求被上訴人給付工程款事件中所不爭執，此觀本
            院依職權調閱本院八十九年度上字第三五四號民事判決正本即明，再依
            上訴人提出關於連春富於八十七年九月十八日書立之連春富拋棄台中縣
            龍井鄉○○路福頭崙巷十號房屋新建工程，有關內外部打底及粉光、粘
            條及地磚黏貼工程，全權播歸於上訴人等內容之切結書觀之，可知連春
            富所移轉之債權，限於系爭新建房屋之內外部打底、粉光、地磚黏貼工
            程部分之工程款，要無庸疑，且如前所述，被上訴人尚且依上訴人及連
            春富之約定而給付上訴人部分工程款十五萬元，稽諸被上訴人於原審審
            理時亦自認知悉有債權讓與的事實等情（見原審卷第四十三頁），足見
            連春富應有同意將其對被上訴人之右揭部分工程款債權轉讓與上訴人，
            而被上訴人既不否認已於八十七年九月十八日經上訴人通知該債權讓與
            之事實，依民法第二百九十七條規定，連春富依與被上訴人間工程契約
            ，得對被上訴人主張之前述部分工程款債權，業已轉讓與上訴人，此讓
            與行為自已對被上訴人發生效力，要可認定。
    （二）、就如附表一所示工程部分，上訴人與連春富間係約定以實做實算方式，
            共計五十九萬四千六百四十八元，被上訴人亦不爭執，雖此與被上訴人
            及連春富間約定之工程計價方式不同，而上訴人既係自連春富處受讓取
            得該債權而為行使，原則上上訴人應僅得基於連春富之地位，依其與被
            上訴人約定之內容請求被上訴人履行，至於上訴人與連春富間之約定內
            容，則與非該契約當事人之被上訴人無涉，然若債權讓與時，關於連春
            富與被上訴人間原約定內容業經被上訴人同意而變更，自仍不妨礙上訴
            人得請求被上訴人依變更後之內容為履行，自不待言。本件觀諸上訴人
            持以通知被上訴人該債權讓與事實之切結書內容，已載明該讓與上訴人
            之債權工資計價悉依上訴人與連春富間之約定方式，被上訴人復自承確
            曾收受該切結書且修改內容（見原審卷第一０一頁，本院卷第一０一頁
            ），復有該修改前之切結書及修改完成之切結書影本各一份在卷可按，
            縱使如其所稱當時並未見到該附表一內容，惟其對此部分並未為任何反
            對表示，足見被上訴人對變更依此計價方式應知情且同意，則被上訴人
            就此部分自應改依此計價金額如數給付上訴人，要可認定。
    （三）、就如附表二所示追加工程部分，就該追加工程是否已完工乙節，姑不論
            已為被上訴人所加以爭執，即就上訴人與連春富書立債權讓與約定之切
            結書內容，上訴人亦自承僅就如附表一所示工程計價方式加以載明，並
            未提及如附表二所示追加工程部分，顯難認被上訴人有何依與連春富之
            工程契約內容或曾與連春富、上訴人另為約定，而應給付上訴人此追加
            工程款之事實，至為灼然，即上訴人於原審審理時亦自認追加部分是寫
            切結書之後才施作的（見原審卷第一０一頁），顯然該部分之工程款，
            並不在轉讓之範圍內，應可認定，則上訴人此部分主張追加工程款亦是
            自連春富處受讓取得乙節，即難謂有據。
    （四）、綜上所述，上訴人基於受讓自連春富對於被上訴人之工程款債權，應得
            在如附表一所示工程款即五十九萬四千六百四十八元之範圍內，請求被
            上訴人為給付，而扣除被上訴人前已給付之十五萬元後，被上訴人尚應
            給付上訴人四十四萬四千六百四十八元；至於被上訴人雖又稱前述連春
            富另案訴請被上訴人給付工程款事件中，連春富所主張之工程款業經全
            數判決駁回在案，上訴人應無從由連春富受讓取得任何債權云云，然被
            上訴人既自承該判決結果，被上訴人主張抵銷對象之工程款債權，並不
            包括本件上訴人所請求工程項目部分之款項，自難據另案判決結果即謂
            本件上訴人所主張受讓之債權亦在該抵銷範圍內而均不存在，自不待言
            。
    （五）、按關於所讓與債權之內容，依民法第二百九十九條之規定，債務人於受
            通知時，所得對抗讓與人之事由，皆得以之對抗受讓人，且債務人於受
            通知時，對於讓與人有債權者，如其債權之清償期先於所讓與之債權，
            或同時屆至者，債務人亦得對於受讓人主張抵銷。本件被上訴人以連春
            富未依約定之工程契約為履行，所完成、交付之工程如混凝土強度不足
            等瑕疵事由，因上訴人據以主張受讓之債權數額係該工程契約所約定承
            攬報酬之一部分，揆諸前揭規定意旨，被上訴人自得以之對抗上訴人而
            主張抵銷。經查連春富另案請求被上訴人給付工程款事件，即本院八十
            九年度上字第三五四號民事事件，業經認定：「六、上訴人（即連春富）
            並無法證明其就系爭工程可得向被上訴人請領之工程款為三百七十三萬
            九千二百元，本院即使以上訴人主張之三百七十三萬九千二百元為準，
            再加上前揭變更、追加工程上訴人所得請領之工程款四十五萬七千三百
            八十三元，扣除被上訴人已付之工程款二百四十萬元（兩造對被上訴人
            共付二百四十萬元之工程款並不爭執，僅計算方式，上訴人將二百四十
            萬元算入總工程費，被上訴人將一百八十萬元算入本工程之工程費，其
            餘六十萬元列入變更、追加工程之工程費，原審依被上訴人所述，以五
            十萬元折扺變更、追加工程之工程費，並無上訴人所稱之重複計算問題
            。另被上訴人就系爭工程所付之五萬元定金，已算入付款之一百八十萬
            元之內，於本院又將此五萬元算入變更、追加工程之工程費，自係重複
            計算，本院依上訴人之計算方式，將上訴人所施作之本工程與變更、追
            加工程，及被上訴人所支付之工程款，均合併計算），上訴人所得請領
            之工程款為一百七十九萬六千五百八十三元（0000000＋000000－00000
            00 ＝0000000），但系爭工程被上訴人可得主張扣款及上訴人不得請領
            之工程款有下列諸項．．．(五)綜上所述，系爭工程被上訴人可得主張扣
            款及上訴人不得請領之工程款有逾期完工之違約金八萬七千元，施工瑕
            疵之賠償金六十四萬零一百五十三元、水電工程五十萬元、內外牆工程
            七十八萬九千七百五十八元，合計二百零一萬六千九百十一元，已超過
            即使上訴人完成系爭工程及變更、追加工程所得請領之工程共一百七十
            九萬六千五百八十三元，被上訴人尚且溢付二十二萬零三百二十八元工
            程費，上訴人自已無工程款可得向被上訴人請領。」在案，此有本院依
            職權調閱該案民事判決正本附卷可憑，顯然本件被上訴人所得主張抵銷
            之金額，應為二十二萬零三百二十八元，則為抵銷後，被上訴人尚應給
            付上訴人二十二萬四千三百二十元，要可認定。至於上訴人就本件所得
            請求之債權，既係受讓自連春富，且被上訴人復否認與上訴人間有另成
            立新的承攬契約，則上訴人於原審固陳稱債權讓與通知被上訴人後，仍
            有繼續施工，於上訴人此部分之請求權當無影響，併予敘明。
五、綜上所述，上訴人本於債權讓與請求之法律關係，請求被上訴人給付二十二萬四
    千三百二十元，及自起訴狀繕本送達翌日起（於八十九年四月二十一日送達）至
    清償日止，按週年利率百分之五計算之利息，為有理由，應予准許，逾此所為請
    求，為無理由，應予駁回。原審就上開應准許部分，為上訴人敗訴之判決，尚有
    未洽，上訴意旨求予廢棄改判，為有理由，爰由本院予以廢棄改判如主文第二項
    所示。至於上訴人之請求不應准許部分，原判決為上訴人敗訴之判決，並駁回其
    假執行之聲請，經核於法並無不合，上訴意旨求予廢棄改判，為無理由，應駁回
    其上訴。至上訴人勝訴部分，因未逾一百五十萬元，經本院判決後即告確定，且
    上訴人於本院亦陳明撤回關於假執行部分之聲明，則其聲明請求將原判決廢棄，
    尚包括應廢棄關於原審駁回其應勝訴部分假執行之宣告，尚有未洽，應併予駁回
    。
六、本件事證已臻明確，兩造其餘之攻擊防禦方法，均不影響本件判決結果，爰不一
    一贅述，併予敘明。
七、據上論結，本件上訴為一部有理由，一部無理由，依民事訴訟法第四百五十條、
    第四百四十九條第一項、第七十九條但書，判決如主文。
中      華      民      國    九十二    年      三      月      五      日
~B1民事第一庭審判長法  官  林陳松
~B2                法  官  王重吉
~B3                法  官  李寶堂
右為正本係照原本作成。
不得上訴。
~B                書記官  廖次芬
中      華      民      國    九十二    年     三     月      六      日
                                                                        Ｂ


司法院資訊處製作；財團法人民間司法改革基金會備份。
